【裁判字號】    97,訴,1712
【裁判日期】    971008
【裁判案由】    偽造文書等
【裁判全文】
臺灣彰化地方法院刑事判決              97年度訴字第1712號
公  訴  人  臺灣彰化地方法院檢察署檢察官
被      告  甲○○原名陳建民.
上列被告因偽造文書等案件，經檢察官聲請簡易判決處刑（九十
六年度偵緝字第五四三號、九十七年度偵字第一七○三號），本
院彰化簡易庭認不宜以簡易判決處刑，簽移由本院刑事庭改依通
常程序審理（九十七年度彰簡字第五七六號），本院判決如下：
    主  文
甲○○犯如附表所示之各罪，各處如附表所示之刑，應執行有期
徒刑陸月，如易科罰金，以新臺幣壹仟元折算壹日，未扣案之如
附表所示簽帳單上偽造之「乙○○」署名合計伍枚，均沒收。
    事  實
一、甲○○前因偽造文書案件，經臺灣基隆地方法院以九十五年
    度易字第一七九號判處有期徒刑三月確定，於民國九十六年
    九月十日易科罰金而執行完畢；因偽造文書案件，經臺灣臺
    北地方法院以九十五年度易字第七七四號判處有期徒刑三月
    確定，於九十六年九月六日易科罰金而執行完畢；因偽造文
    書案件，經臺灣苗栗地方法院以九十六年度苗簡字第一○四
    ○號判處有期徒刑二月確定，於九十七年四月七日易科罰金
    而執行完畢；因偽造文書案件，經臺灣嘉義地方法院以九十
    六年度嘉簡字第一九一五號判處有期徒刑三月確定，於九十
    七年四月十七日易科罰金而執行完畢（均不構成累犯）。
二、甲○○與乙○○原為男女朋友關係，甲○○於九十五年七月
    七日某時許，在乙○○位於臺北縣板橋市○○街之租屋處內
    ，在未徵得乙○○之同意下，擅自取走乙○○所申請、置放
    在皮包內之中國信託商業銀行、卡號第000000000
    0000000號信用卡（下稱中國信託信用卡）及中國國
    際商業銀行、卡號第0000000000000000號
    信用卡（下稱國際商銀信用卡）各一張後，即基於行使偽造
    私文書及意圖為自己不法所有之詐欺取財、詐欺得利犯意，
    先後於如附表所示之時間，持乙○○所申請如附表所示之信
    用卡，至如附表所示地點之特約商店刷卡消費，並在如附表
    所示特約商店列印之簽帳單上，偽造「乙○○」之署名各一
    枚（其中，如附表編號一所示部分，因係二聯式電子簽帳單
    ，又非以複寫方式為之，僅在商店存根聯內留有偽造之署名
    ，而甲○○所自行留存之顧客聯內則無偽造之署名；如附表
    編號二、三所示部分，在顧客聯簽名後，均自動複寫在商店
    存根聯），表示為乙○○本人消費且允諾付款予各發卡銀行
    之意，而偽造上開簽帳單之私文書，再於偽造完成後，將簽
    帳單商店存根聯交付各特約商店，而行使之，以供核對是否
    與信用卡背面簽名相符，並表示確認交易標的及金額，用以
    向發卡銀行簽帳消費，及作為特約商店經由收單機構向各該
    發卡銀行請款之用，致使各特約商店均誤認係乙○○本人消
    費，而陷於錯誤，並如數交付如附表所示金額之商品（附表
    編號二所示部分）或提供勞務（附表編號一、三所示部分）
    ，且使發卡銀行接受各特約商店經由收單機構輾轉請款時，
    代為墊付所消費之款項，足以生損害於乙○○、如附表所示
    特約商店之利益，以及中國信託商業銀行、中國國際商業銀
    行對持卡人消費管理之正確性。其後，甲○○再將上開中國
    信託信用卡、國際商銀信用卡放回乙○○皮包內，嗣因乙○
    ○接獲中國信託商業銀行、中國國際商業銀行寄送之信用卡
    帳單，發現上開盜刷款項，而向中國信託商業銀行、中國國
    際商業銀行表示拒絕付款，並報警處理，始查悉上情。
三、案經中國信託商業銀行訴由臺灣彰化地方法院檢察署檢察官
    及該署檢察官自動檢舉偵查後聲請簡易判決處刑。
    理  由
一、按被告以外之人於審判外之言詞或書面陳述，除法律有規定
    者外，不得作為證據。被告以外之人於審判外之陳述，雖不
    符前四條之規定，而經當事人於審判程序同意作為證據，法
    院審酌該言詞陳述或書面陳述作成時之情況，認為適當者，
    亦得為證據。當事人、代理人或辯護人於法院調查證據時，
    知有第一百五十九條第一項不得為證據之情形，而未於言詞
    辯論終結前聲明異議者，視為有前項之同意。刑事訴訟法第
    一百五十九條第一項、第一百五十九條之五分別定有明文。
    經查，證人乙○○於警詢、檢察事務官詢問時之證述，雖係
    被告以外之人於審判外之言詞陳述，為傳聞證據，然被告於
    本院準備程序既同意將之引為證據（本院卷第四九頁），且
    經本院於審理時當庭直接提示而為合法之調查，被告未於言
    詞辯論終結前聲明異議，本院復審酌該言詞陳述係由證人出
    於自由意識而陳述，並無非法取證之情況，依刑事訴訟法第
    一百五十九條之五之規定，認上開證人於警詢時之證述，應
    得採為認定本件犯罪事實所憑之證據。
二、訊據被告甲○○對其確於如附表所示時間，持乙○○如附表
    所示之信用卡，至如附表所示地點之特約商店刷卡消費，並
    在如附表所示特約商店列印之簽帳單上，簽署「乙○○」之
    署名各一枚，再持以交付各特約商店，且各特約商店確曾如
    數交付如附表所示金額之商品或提供勞務等情，固坦承不諱
    ，然矢口否認有何行使偽造私文書、詐欺取財、詐欺得利之
    犯行，辯稱：伊拿上開中國信託信用卡、國際商銀信用卡時
    ，有跟乙○○講，乙○○告訴伊在皮夾內，且伊刷卡消費時
    ，有告訴乙○○云云。經查：
  (一)上開事實，業經被告於檢察事務官詢問（偵緝字卷第十六、
    十七、三四、三五、六二、六三頁）、本院準備程序及審理
    （本院卷第四九、五○、六八、八○頁）時，供述部分事實
    ，並經證人乙○○於警詢（他字卷第二三、二四頁）、檢察
    事務官詢問（偵緝字卷第三五、三六、六二、六三頁）、本
    院審理（本院卷第七六至七八頁）時，證述綦詳，復有乙○
    ○上開中國信託信用卡申請書一紙（他字卷第三頁）、乙○
    ○上開中國信託信用卡冒用明細一紙（他字卷第四頁）、如
    附表編號一所示消費簽帳單、統一發票各一紙（他字卷第五
    頁）、如附表編號二所示消費簽帳單一紙（他字卷第六頁）
    、報案三聯單、聲明書各一紙（他字卷第七頁）、乙○○上
    開國際商銀信用卡冒用明細一紙（他字卷第二五頁）、兆豐
    國際商業銀行九十七年六月十九日（九七）兆銀卡字第○三
    一六號函及隨函檢附之如附表編號三所示消費簽帳單一紙（
    本院卷第二一、二二頁）在卷可稽。
  (二)被告雖辯稱：伊拿上開中國信託信用卡、國際商銀信用卡時
    ，有跟乙○○講，乙○○告訴伊在皮夾內，且伊刷卡消費時
    ，有告訴乙○○云云。然乙○○未曾同意被告使用其上開中
    國信託信用卡、國際商銀信用卡刷卡消費等情，迭經證人乙
    ○○於警詢（他字卷第二三、二四頁）、檢察事務官詢問（
    偵緝字卷第三五頁）、本院審理（本院卷第七七、七八頁）
    時，證述明確；參以乙○○曾應被告之請求，親自搭乘飛機
    前往澎湖，以其信用卡刷卡為被告結清帳款一節，此經被告
    於檢察事務官詢問（偵緝字卷第三四頁）時，供述在卷，並
    經證人乙○○於檢察事務官詢問（偵緝字卷第三五頁）時，
    證述無訛，可見乙○○對於使用信用卡，確實極為慎重，是
    證人乙○○於檢察事務官詢問時證稱：「如果我同意的話，
    我會與他一起去刷。」等語（偵緝字卷第三五頁），應可採
    信。
  (三)再者，證人乙○○於本院審理時證稱：「（九十五年七月七
    日被告有帶團住國宣飯店，當天你有無在一起？）當天有在
    一起，但後來分開，我回家住。」「（剛才妳說進到國宣飯
    店那天你有去，你回板橋住處後，被告當天晚上或隔天有無
    到過你板橋的住處？）那天我跟被告及團進入國宣飯店後，
    被告說他有事離開了一段時間，後來被告回來的時候，我跟
    被告講飯店人員告訴我要結帳，被告就去處理，之後我就跟
    被告一起回板橋的住處。」「（是前一晚入住飯店隔天才去
    八仙樂園？）是。」等語（本院卷第七七、七八頁）。而被
    告於本院準備程序時亦供稱：「九十五年七月六日我們入住
    飯店的時候，乙○○有與我一起去，乙○○也知道我現金不
    夠。」等語（本院卷第四九頁）。乙○○於九十五年七月六
    日既與被告一同前往國宣飯店，且經該飯店人員於當日要求
    被告進行結帳，被告亦知悉其身上現金不足以支付住房費用
    ，倘若被告確實有意徵得乙○○同意後，再以乙○○之信用
    卡刷卡結帳，理應於九十五年七月六日乙○○在國宣飯店之
    時，即請乙○○親自持信用卡刷卡結清住房費用，俾供國宣
    飯店人員查核刷卡消費者是否確為信用卡持卡人本人，方符
    常情；豈有於翌日，始向乙○○借信用卡，再由被告持乙○
    ○所申請之信用卡刷卡，並在簽帳單上代為簽署「乙○○」
    之署名，而甘冒遭國宣飯店人員以非信用卡持卡人本人，拒
    絕其刷卡結清住房費用之風險，且違反信用卡需由持卡人本
    人使用之規範。
  (四)況且，被告於檢察事務官詢問時，即自承：「隆裕旅行社是
    我團結束後，我到臺中跟旅行社結算時，因為錢不夠，我就
    直接拿她的卡刷，隆裕旅行社的部分，我事先沒有告訴她。
    」「我當天帶團結束後，先回住處，我須要刷信用卡支付旅
    行社的費用，當時證人在睡覺，我有叫他，但他沒有回應，
    我想他之前曾坐飛機至澎湖幫我刷卡，這次又同意我刷八仙
    及國宣飯店的費用，所以應該也會同意我刷旅行社的費用，
    當時那張卡放在桌上，我就直接拿去刷。」等語（偵緝字卷
    第十七頁），益徵被告確實未經乙○○同意，即持乙○○上
    開國際商銀信用卡，為如附表編號三所示刷卡消費行為甚明
    。
  (五)綜上所述，堪認被告上開抗辯，顯係事後卸責之詞，不可採
    信。本件事證明確，被告行偽造私文書、詐欺取財、詐欺得
    利之犯行，均堪認定。
三、論罪科刑理由：
  (一)按以信用卡為交易工具之交易行為，持卡人在特約商店已填
    妥交易標的及金額等應記載事項之簽帳單上簽名，即係表示
    持卡人承認有此交易行為之意思，該簽帳單自屬有關權利義
    務證明之私文書；而刑法第三百三十九條第二項之詐欺得利
    罪，以得財產上不法之利益為要件，若詐得現實之財物，即
    與財產上不法之利益有別，應屬同條第一項詐欺取財罪之範
    圍，倘行為人冒用被害人之名義至特約商店刷卡消費，施用
    詐術使特約商店陷於錯誤，誤以為彼等即為原持卡人而同意
    其刷卡消費，如係藉此詐得現實之財物，應成立刑法第三百
    三十九條第一項之詐欺取財罪（最高法院八十九年度臺上字
    第五八二○號刑事判決參照）。本件被告持乙○○之上開中
    國信託信用卡、國際商銀信用卡，前往特約商店消費時，在
    簽帳單上偽簽與信用卡背面授權簽名欄內相同之「乙○○」
    署名，再將偽造之簽帳單商店存根聯交付各特約商店，而行
    使之，使特約商店及發卡銀行陷於錯誤而交付商品、提供勞
    務、消費款項等行為，均係犯刑法第二百十六條、第二百十
    條之行使偽造私文書罪、同法第三百三十九條第一項之詐欺
    取財罪（附表編號二所示部分）、同法第三百三十九條第二
    項之詐欺得利罪（附表編號一、三所示部分）；公訴人認如
    附表編號二所示部分，亦係犯刑法第三百三十九條第二項之
    詐欺得利罪，尚有未洽，惟起訴之社會基本事實既屬相同，
    本院自應依法變更起訴法條。被告於簽帳單上偽簽「乙○○
    」署名之偽造署押行為，係偽造私文書之階段行為，其偽造
    私文書後，復持以行使，偽造私文書之低度行為，應為行使
    偽造私文書之高度行為所吸收，均不另論罪。又被告所犯如
    附表所示三次之行使偽造私文書罪與詐欺取財罪或詐欺得利
    罪間，均係一行為觸犯構成要件相異之罪，為異種想像競合
    犯，應依刑法第五十五條規定，各從一重之行使偽造私文書
    罪處斷。被告三次行使偽造私文書之犯行，犯意各別、行為
    互殊，均應予分論併罰。爰審酌被告未經被害人同意，擅自
    拿取被害人之信用卡後，持以盜刷詐取財物、勞務，嚴重破
    壞信用卡交易機能與金融秩序，另考量被告業與告訴人中國
    信託商業銀行和解，此有撤回告訴狀一紙（偵緝字卷第六九
    頁）在卷可佐，惟尚未與隆裕旅行社和解，此有隆裕旅行社
    有限公司九十七年三月六日隆字第九七○三○六○○一號函
    （偵字卷第五頁），及其品行、生活狀況、智識程度、犯罪
    之動機、目的、手段、所得利益不高，暨犯罪後未能坦承犯
    行等一切情狀，分別量處如主文所示之刑，並均諭知易科罰
    金之折算標準，暨定其應執行之刑，且諭知易科罰金之折算
    標準。
  (二)又中華民國九十六年罪犯減刑條例業於九十六年七月四日公
    布，並於同月十六日施行，依該條例第二條規定，犯罪在九
    十六年四月二十四日以前者，除本條例另有規定外，固應予
    以減刑。然依同條例第五條規定，本條例施行前，經通緝而
    未於中華民國九十六年十二月三十一日以前自動歸案接受偵
    查、審判或執行者，不得依本條例減刑。經查，本件被告之
    犯罪時間雖在九十五年七月七日，然被告於九十五年十二月
    十八日經臺灣彰化地方法院檢察署通緝，於九十六年九月六
    日始為警在彰化縣和美鎮○○里○○路與忠孝路口緝獲，而
    到案接受偵查，此有臺灣彰化地方法院檢察署九十五年十二
    月十八日彰檢榮偵天緝字第一七五七號通緝書、警詢筆錄、
    逮捕通知書各一份（偵緝字卷第二至四、十四頁）在卷為證
    ，按諸前揭規定，自不得依中華民國九十六年罪犯減刑條例
    予以減刑，附此敘明。
  (三)又刑罰法令關於沒收之規定，有採職權沒收主義與義務沒收
    主義。職權沒收，指法院就屬於被告所有，並供犯罪所用或
    因犯罪所得之物，仍得本於職權為斟酌沒收與否之宣告，例
    如刑法第三十八條第一項第二款、第三款、第三項前段等屬
    之。義務沒收，又可分為絕對義務沒收與相對義務沒收二者
    。前者指凡法條規定「不問屬於犯人與否，沒收之」者屬之
    ，法院就此等之物，無審酌餘地，除已證明滅失者外，不問
    屬於犯人與否或有無查扣，均應沒收之；後者指凡供犯罪所
    用或因犯罪所得之物，均應予以沒收，但仍以屬於被告或共
    犯所有者為限（最高法院九十三年度臺上字第二七五一號判
    決意旨參照）。另按上訴人用以詐欺取財之偽造、變造等書
    類，既已交付於被害人收受，則該物非屬上訴人所有，除偽
    造書類上偽造之印文、署押，應依刑法第二百十九條予以沒
    收外，依同法第三十八條第三項之規定，即不得再對各該書
    類諭知沒收（最高法院四十三年臺上字第七四七號判例意旨
    參照）。未扣案如附表編號二、三所示簽帳單之顧客聯、商
    店存根聯上、如附表編號一所示簽帳單之商店存根聯上，被
    告偽造之「乙○○」署名各一枚，均應依刑法第二百十九條
    規定，分別宣告沒收。至於被告偽造如附表所示簽帳單之商
    店存根聯各一紙，因已交付與各該商店收受，均非屬被告所
    有，爰不予宣告沒收（最高法院四十三年臺上字第七四七號
    判例意旨參照）；另未扣案如附表所示簽帳單之顧客聯各一
    紙，雖屬被告所有、供其犯罪所用之物，然既均未據扣案，
    且被告又無法明確交待該等簽帳單顧客聯之下落，此外，復
    查無其他證據足以證明現仍存在，為避免日後執行困難，爰
    均不為沒收之諭知，附此敘明。
據上論斷，應依刑事訴訟法第四百五十二條、第二百九十九條第
一項前段、第三百條，刑法第二百十六條、第二百十條、第三百
三十九條第一項、第二項、第五十五條、第四十一條第一項前段
、第二項、第五十一條第五款、第二百十九條，刑法施行法第一
條之一，判決如主文。
本案經檢察官林子翔到庭執行職務。
中    華    民    國    97    年    10    月    8     日
                    刑事第六庭    審判長法官  王義閔
                                        法官  鮑慧忠
                                        法官  鄭舜元
以上正本證明與原本無異。
如不服本判決，應於判決送達後10日內，向本院提出上訴書狀，
上訴書狀應「敘述具體上訴理由」，並按他造當事人之人數附繕
本。「切勿逕送上級法院」。
中    華    民    國    97    年    10    月    8     日
                                      書記官  陳秀香
  附表：甲○○偽造文書、詐欺案件：
┌──┬──────────┬───────────┬────────┬───────────┐
│編號│時間、地點、特約商店│信用卡、金額、消費項目│所犯法條        │本院宣告刑            │
├──┼──────────┼───────────┼────────┼───────────┤
│一  │九十五年七月七日上午│持乙○○上開中國信託信│刑法第二百十六條│甲○○行使偽造私文書，│
│    │九時五十七分許，在臺│用卡，刷卡支付住房費用│、第二百十條之行│足以生損害於他人，處有│
│    │北市○○區○○街十號│新臺幣（下同）六千零二│使偽造私文書罪、│期徒刑三月，如易科罰金│
│    │一至六樓國宣大飯店有│十元。                │、同法第三百三十│，以新臺幣一千元折算一│
│    │限公司。            │                      │九條第二項之詐欺│日，未扣案之簽帳單商店│
│    │                    │                      │得利罪。        │存根聯上偽造之「乙○○│
│    │                    │                      │                │」署名一枚沒收。      │
├──┼──────────┼───────────┼────────┼───────────┤
│二  │九十五年七月七日上午│持乙○○上開中國信託信│刑法第二百十六條│甲○○行使偽造私文書，│
│    │十一時十分許，在臺北│用卡，刷卡購買金額合計│、第二百十條之行│足以生損害於他人，處有│
│    │縣八里鄉下罟村下罟子│六千七百六十元之不詳數│使偽造私文書罪、│期徒刑三月，如易科罰金│
│    │一之六號八仙樂園育樂│量門票。              │同法第三百三十九│，以新臺幣一千元折算一│
│    │股份有限公司。      │                      │條第一項之詐欺取│日，未扣案之簽帳單顧客│
│    │                    │                      │財罪。          │聯、商店存根聯上偽造之│
│    │                    │                      │                │「乙○○」署名各一枚均│
│    │                    │                      │                │沒收。                │
├──┼──────────┼───────────┼────────┼───────────┤
│三  │九十五年七月七日晚上│持乙○○上開國際商銀信│刑法第二百十六條│甲○○行使偽造私文書，│
│    │十時四分許，在臺中縣│用卡，刷卡支付租用遊覽│、第二百十條之行│足以生損害於他人，處有│
│    │大里市○○路一六○號│車費用八千元。        │使偽造私文書罪、│期徒刑三月，如易科罰金│
│    │隆裕旅行社有限公司。│                      │同法第三百三十九│，以新臺幣一千元折算一│
│    │                    │                      │條第二項之詐欺得│日，未扣案之簽帳單顧客│
│    │                    │                      │利罪。          │聯、商店存根聯上偽造之│
│    │                    │                      │                │「乙○○」署名各一枚均│
│    │                    │                      │                │沒收。                │
└──┴──────────┴───────────┴────────┴───────────┘
附錄：論罪科刑法條：
中華民國刑法第210條
偽造、變造私文書，足以生損害於公眾或他人者，處5年以下有
期徒刑。
中華民國刑法第216條
行使第210條至第215條之文書者，依偽造、變造文書或登載不實
事項或使登載不實事項之規定處斷。
中華民國刑法第339條
意圖為自己或第三人不法之所有，以詐術使人將本人或第三人之
物交付者，處5年以下有期徒刑、拘役或科或併科1千元以下罰金
。
以前項方法得財產上不法之利益或使第三人得之者，亦同。
前二項之未遂犯罰之。


司法院資訊處製作；財團法人民間司法改革基金會備份。
